臺灣高等法院刑事判決　　　　　　　　　　　　　九十一年度上訴字第二八四八號
　　上　訴　人
　　即　被　告　丙○○　男四十.
　　選任辯護人　李林盛　律師
　　　　　　　　王彩又　律師
　　　　　　　　許美麗　律師
右上訴人因貪污等案件，不服臺灣新竹地方法院九十一年度訴字第三七八號，中華民
國九十一年八月二十八日第一審判決（起訴案號：臺灣新竹地方法院檢察署九十年度
偵字第一七三八號）提起上訴，本院判決如左：
    主  文
原判決撤銷。
丙○○連續行使偽造私文書，足以生損害於公眾及他人，處有期徒刑壹年，緩刑肆年
。
偽造之「乙○○」印章壹枚，及新竹縣五峰鄉編號第0000000號公庫支票存根
背面、公庫支票背面受款人簽章欄下方偽造之「乙○○」印文各貳枚及壹枚，均沒收
。
    事  實
一、丙○○自民國（下同）八十六年二月間起，在新竹縣五峰鄉公所民政課擔任村幹
    事，負責辦理五峰鄉公所民政課有關社會福利、社會行政、原住民行政及兼任竹
    林村村幹事辦理村鄰自治業務及其他臨時交辦事項等業務，嗣於八十九年九月間
    ，始改調專任五峰鄉竹林及大隘兩村之村幹事，至九十年十一月間，又改任五峰
    鄉公所社會課課員，協辦該課業務迄今，為依據法令從事公務之人員。其於八十
    九年七月以前，因在五峰鄉公所民政課負責辦理有關社會福利等業務，而承辦該
    鄉鄉民向新竹縣政府申請「八十八年下半年及八十九年度輔導都市原住民子女學
    前教育補助」之業務，亦即將申請人之申請書彙整造冊後，送交新竹縣政府民政
    局原住民行政課審核，嗣於八十九年七月間，前開補助款之申請經新竹縣政府民
    政局原住民行政課審核通過，並核撥前開補助款予五峰鄉公所發放，五峰鄉公所
    主計室人員乃製作傳票交由該鄉公所財經課出納人員據以簽發公庫支票（發票日
    為八十九年七月二十一日），並由林月香或由林月香再指示五峰鄉公所臨時員張
    春英分別通知申請人前來領取。八十九年七月下旬某日，張春英因丙○○係前開
    補助款之申請業務承辦人員，而告以其中一位申請人乙○○尚未前來領取前開補
    助款之公庫支票，並請求丙○○協助聯絡乙○○，詎丙○○聞言認為有機可乘，
    竟意圖為自己不法之所有，並基於行使偽造私文書之概括犯意，明知未得乙○○
    同意無權代為領取前開補助款之公庫支票，仍先於不詳時間至新竹縣竹東鎮同文
    堂，委由不知情之店員偽刻「乙○○」名義之印章一枚，旋攜帶該偽刻「乙○○
    」名義之印章一枚至五峰鄉公所財經課，向張春英詐稱係乙○○委由其前來代領
    前開補助款之公庫支票，張春英因丙○○係前開補助款之申請業務承辦人員，且
    持有一枚「乙○○」名義之印章，遂不疑有詐陷於錯誤，而由丙○○在前開應發
    給乙○○補助款編號第0000000號面額新台幣（下同）七千二百六十元之
    公庫支票存根之背面，蓋用上述偽刻之「乙○○」印章，而偽造「乙○○」之印
    文二枚，據以表示乙○○已受領上揭公庫支票之意思而偽造私文書，並持以交付
    張春英收執而行使，張春英並將前開應發給乙○○補助款之公庫支票交給丙○○
    ，足以生損害於乙○○及五峰鄉公所對於公庫支票發放之正確性，丙○○旋接續
    上開詐取財物之犯意及行使偽造私文書之概括犯意，在前開應發給乙○○補助款
    之公庫支票背面受款人簽章欄下方，蓋用上述偽刻之「乙○○」名義之印章，而
    偽造「乙○○」之印文一枚，表示領取支票款項之證明，並於八十九年七月二十
    八日，持交竹東地區農會新竹縣庫五峰分庫提示兌領予以行使，致使五峰分庫行
    員亦陷於錯誤，交付現金七千二百六十元，足以致生損害於乙○○及五峰鄉公所
    、竹東農會發放前開補助款之正確性。嗣因乙○○之親戚王秀嬌於五峰鄉公所財
    政課擔任出納人員，亦由林月香之處領得子女之學前教育補助款，並經林月香委
    託代為通知乙○○，王秀嬌即告知乙○○之家人補助款已核發，請前往領取一事
    ，乙○○遂委託父親甲○○領取補助款，甲○○即前往五峰鄉公所領取前開補助
    而未獲，經林月香查詢始知悉前開補助款已遭丙○○冒領完畢，丙○○因東窗事
    發，即請託王錦祥陪同前往甲○○家中，將所詐領之前開補助款項七千二百六十
    元返還乙○○。
二、案經法務部調查局新竹縣調查站移送臺灣新竹地方法院檢察署檢察官偵查起訴。
    理  由
一、訊據上訴人即被告丙○○固坦承未經乙○○同意偽刻「乙○○」名義之印章，持
    之在公庫支票存根背面蓋章，向張春英領取支票，復在公庫支票背面以「乙○○
    」名義之印章兌現領取現金七千二百六十元之事實，惟辯稱：申請補助人之支票
    係由其所保管，當時共領了十幾張支票，曾透過同事聯絡乙○○未果，當時因準
    備要去接幹事之職務，為了怕支票遺失，且為避免時效經過，始持支票兌領現金
    ，其後曾向出納即乙○○之親戚王秀嬌告知其已替乙○○領取該筆補助款，並無
    詐財及要將該筆補助款佔為己有之意思云云，惟查：
（一）右揭事實，業據被告於法務部調查局新竹縣調查站訊問時坦承在卷，且經證人
      甲○○、林月香、乙○○於調查局訊問中，乙○○、林月香、張春英、甲○○
      於偵訊中，以及乙○○、林月香、張春英、王秀嬌、王錦祥於原審審理時證述
      明確，互核相符，並有新竹縣八十八年下半年及八十九年度輔導都市原住民子
      女學前教育補助印領清冊一份（見偵查卷第十二頁）、新竹縣五峰鄉公所公庫
      支票及支票存根各一紙（見偵查卷第十二、十三頁）、新竹縣五峰鄉公所證明
      書一份附卷足參。
（二）證人林月香於原審訊問時證稱，她在五峰鄉公所擔任協辦出納之工作，出納是
      王秀嬌，關於「八十八年下半年及八十九年度輔導都市原住民子女學前教育補
      助」之申請流程是由申請人向民政課承辦人申請，由民政課人員申請造冊完畢
      經核准後，由出納王秀嬌開立支票，經由課長、主計、鄉長核章後，由出納通
      知申請人向出納人員領取，平日公庫支票係由出納保管，放在櫃子裡，她不在
      時會請張春英幫忙，有時無法和申請人取得聯繫時，會請民政課承辦人員幫忙
      ，當初因無法通知到乙○○，曾轉請被告通知，但支票一定放在出納這裡，未
      曾將支票給被告保管過等語（見原審卷九十一年六月二十七日訊問筆錄第十一
      頁至第十三頁）；證人張春英於原審訊問時則證稱，在五峰鄉公所擔任臨時員
      ，協辦出納業務，出納業務之承辦人為王秀嬌及林月香，「八十八年下半年及
      八十九年度輔導都市原住民子女學前教育補助」之申請流程是由申請人向民政
      課承辦人申請，出納在經核准後負責發放支票，並通知申請人帶印章向她或林
      月香、王秀嬌領取支票，由出納共同保管支票，放在櫃子裡，並未曾交給承辦
      人員保管，當時曾通知乙○○，但無法通知到他，曾請承辦人員即被告幫忙聯
      絡，希望被告代為通知，然未曾將支票交由被告保管，之後是被告持乙○○之
      印章來領取支票，表示是乙○○委託他代為領取等語（見原審卷九十一年六月
      二十七日訊問筆錄第十四至第十五頁），二人證述情節互核相符；證人即申請
      人夏祥貴亦證稱，他並不認識被告，當時鄉公所出納小姐來電告知補助款已核
      發，要持印章前往領取，他就到鄉公所跟出納領取公庫支票，並未曾向被告領
      取支票等語（見原審卷九十一年六月二十七日訊問筆錄第七頁至第八頁），足
      以證明「八十八年下半年及八十九年度輔導都市原住民子女學前教育補助」之
      申請雖係由五峰鄉公所民政課辦理，然經核准後是由財經課出納人員負責保管
      及發放公庫支票，並未曾將乙○○或其餘申請人之支票交由被告保管，是以被
      告辯稱支票是由其所保管，且證人夏祥貴可以證明一節，顯與事實不符，不足
      採信。
（三）證人王秀嬌於原審審理時證稱：「（問：甲○○去找你的經過？）他因為支票
      的事情總共來找過我三次，第一次說有人通知他來領錢，他問我說有沒有錢可
      以領，他沒有說是誰通知他的，我們請他去找承辦人丙○○領支票，因為當時
      支票不在林月香那裡，第二次他說丙○○請他到鄉公所領補助款，結果丙○○
      不在，甲○○說為了這件事特別請假表情很不高興，第三次丙○○跟甲○○約
      好來鄉公所領款，但是又找不到丙○○，因為丙○○在忙其他業務，甲○○就
      很生氣，就說鄉公所辦事怎麼會這個樣子，那次是他們私下約好的」等語（見
      原審卷第九十九頁、第一○○頁），是證人甲○○第一次至鄉公所找王秀嬌之
      原因，並未證稱係經被告通知前往，難以證明係被告主動通知甲○○前往領款
      。而證人張春英於新竹縣調查站調查時證稱，乙○○之部分未通知到本人，曾
      透過他在鄉公所服務之親戚王秀嬌，以及承辦人丙○○幫忙通知，在通知丙○○後約二、三天，丙○○就攜帶乙○○之印章前往領取乙○○之支票，並表示
      係乙○○委託他前來領取，於是她就將支票交給丙○○等語（見偵查卷第七頁
      背面），核與王秀嬌於原審法院證述：「我記得我跟林月香領補助款的時候林
      月香有叫我通知乙○○來領，我曾經跟甲○○的媽媽說過，她也有打電話給乙○○」、「被告從未告訴我說他把支票領走，一直到甲○○來找我時，我才知
      道」等語（見原審卷九十一年六月二十七日訊問筆錄第十七頁）相符，足以證
      明林月香亦曾請王秀嬌通知乙○○，然王秀嬌未通知到乙○○本人，僅通知到
      乙○○之家人。又證人乙○○於原審亦證稱，當初是一位親戚王秀嬌在五峰鄉
      公所任職，告訴家人說，那筆款項已經下來了，他才委託父親甲○○去領取，
      當初申請補助款時父親雖不知情，然核發下來後父親知道，後來是因父親前往
      領款時，一直沒有領到，才又請王秀嬌去察看事情的原因，在尚未得知被告將
      錢領走時，就已經知道補助款核發下來了等情（見原審卷九十一年七月四日訊
      問筆錄第三頁），與王秀嬌所述在領取補助款後曾通知乙○○家人補助款已核
      發之事完全相符，堪以認定甲○○前往五峰鄉公所領取補助款非因被告主動告
      知，而係因王秀嬌曾受張春英之委託通知乙○○之家人，表示補助款已核發，
      乙○○遂委託父親甲○○前往領取，因無法順利取得補助款，始發現公庫支票
      已遭被告領取兌現，且被告亦未曾將代為領取一事告以王秀嬌。是以，被告辯
      稱其曾向出納即乙○○之親戚王秀嬌告知其已替乙○○領取該筆補助款一事，
      顯不可採。
（四）證人甲○○於原審訊問中雖證稱：「（問：乙○○有無在八十八年間申請原住
      民子女教育補助費？）我不知道。」、「（問：乙○○曾否因為未接到補助款
      的通知委託你前往五峰鄉公所查詢？）沒有，我兒子也未曾告訴我說他曾經向
      五峰鄉公所申請補助款，有一次我到鄉公所辦事遇到被告（村幹事），村幹事
      告訴我說，我孫子有一筆補助費可以領，但是已經距離可以領的期限過了很久
      了，需要整理叫我下禮拜再去領，後來我過了一禮拜後去鄉公所找被告，當時
      鄉公所的辦公室要移到大隘村的圖書館去，我就問他說補助費的事情要如何處
      理，被告就告訴我說，他現在很多事情要處理，他叫我下禮拜一再來，再過一
      個禮拜，我就到圖書館新的辦公室去找被告，但是辦公室的員工告訴我說，他
      們幹部都去參加壹個活動，被告也不在，當時我很生氣，我認為我只是一個老
      百姓，為了一小筆錢，沒有必要去那麼多次鄉公所，所以我就去找王秀嬌（我
      堂弟朱劍鳴的太太，她也在鄉公所裡工作）問她要怎麼處理，她就幫我去查詢
      發下來的支票是否還在鄉公所裡，後來發現支票已經被領走了，後來我跟他們
      課長李學智說這筆錢我不要了，以後你們自己處理就算了，後來被告跟一個立
      法委員的助理王錦祥把七千多元的現金送到我家，當時我不在家，我太太幫我
      收，時間是在我告訴李課長之後的二、三天就拿到錢了。」、「（問：你兒子
      是否曾經接到鄉公所的通知去領錢？）沒有，唯一接到的一次通知是我去鄉公
      所辦事遇到被告，被告告訴我的。」等語（見原審卷九十一年六月二十七日訊
      問筆錄第三頁、第四頁），然關於證人甲○○是否曾受乙○○委託前往查詢補
      助款，以及被告是否主動告知甲○○關於補助款領取事宜，證言均與甲○○在
      調查局證述係因第一期補助款遲未發放，始前往鄉公所追問，曾三度至鄉公所
      找丙○○詢問該筆款項是否已撥下，然均未碰到丙○○，最後一次是請王秀嬌
      向出納林月香詢問，調出支票存根，始發現該筆款項早於八十九年七月二十一
      日即遭丙○○以盜刻印章方式領走等情完全不符，且亦與證人乙○○證稱係經
      王秀嬌通知後，曾委託父親甲○○代領該筆款項一節（見偵查卷第二十八頁及
      原審九十一年七月四日訊問筆錄）不相吻合，應認證人甲○○於原審作證時因
      顧及與被告之情誼，而為迴護被告之證詞，因與事實不符，不足採信，自不能
      作為有利於被告之認定。
（五）又被告於本院訊問時雖辯稱：「刻印章是幫他領現金，我怕支票掉了或不能兌
      現，我要賠，所以先幫他領現金，準備要交給他，因為一直沒要連絡到他」云
      云，然查發放公庫支票並非在被告之業務範圍內，而係由財經課出納人員負責
      ，被告僅受理申請補助款之業務，及在受出納人員委託之情形下，代為通知申
      請人前往領取補助款，而未曾受委託代為發放公庫支票等情，業經證人林月香
      、張春英及王秀嬌證述綦詳，因發放公庫支票與被告之業務無涉，自不在被告
      業務交接之範圍內，被告本無須就此負任何責任，且依常理，縱被告聯絡不到
      乙○○本人，亦只須將實情告知業務經辦人員林月香或張春英，由渠等自行處
      理即可，實無必要越廚代庖，另行偽刻乙○○之印章冒領支票，是被告以業務
      交接為由，而偽刻乙○○之印章代為領取公庫支票並兌現，實不足採。
（六）另張春英於新竹縣調查站調查時證稱：「．．．在我通知丙○○後約兩三天，
      孫某就攜帶乙○○印章前來領取乙○○的支票，並告訴我說是乙○○委託他前
      來領錢，於是我就將支票交付給丙○○」等語（見偵查卷第七頁反面）；然被
      告丙○○於新竹縣調查站調查時則坦承：「沒有，朱某從未以書面或口頭委託
      我代領」（見偵查卷第十七頁反面）；且證人乙○○於新竹縣調查站調查時亦
      證稱：「我係委託我父親甲○○代為領取．．．」等語（見偵查卷第九頁反面
      ），可見，被告明知無權代為領取卻仍謊稱係受乙○○之委託使張春英陷於錯
      誤，而交付乙○○所有之公庫支票，復未通知乙○○前往領取，嗣後又將支票
      兌現而據為己有，並於甲○○依約前往領取時，避不見面，則被告顯係因一時
      貪念而為上開行為，其主觀上具有不法所有之故意甚明，因此被告辯稱並無詐
      財及將補助款佔為己有之意圖云云，亦不足採。綜上所述，本件事證已臻明確
      ，被告之犯行洵堪認定，應依法論科。
二、核被告丙○○所為，係犯刑法第三百三十九條第一項普通詐欺罪以及刑法第二百
    十六條、第二百十條行使偽造私文書罪。其利用新竹縣竹東鎮「同文堂」不知情
    之店員偽刻「乙○○」名義之印章，為間接正犯，其所犯偽造印章印文係偽造私
    文書之部分行為，又偽造私文書之低度行為並為行使之高度行為所吸收，故皆不
    另論罪。被告先後二次行使偽造私文書之犯行，時間緊接，所犯罪名與犯罪構成
    要件相同，顯係基於概括犯意而為，應依刑法第五十六條之規定以連續犯規定論
    以一罪，並加重其刑。又被告以行使偽造私文書之方法達成其詐取財物之目的，
    所犯上開二罪間有方法結果之牽連關係，為牽連犯，應從一重之行使偽造私文書
    罪處斷。公訴人雖以被告所犯係貪污治罪條例第五條第一項第二款利用職務機會
    詐取財物罪，但查，所謂利用職務上之機會，必也因法律或命令賦予行為人以一
    定之職務，而行為人竟利用此項職務之機會予以詐財者，始足當之，若其用以詐
    財之行為，與其法令上之職務無所關涉者，即無利用其職務機會以詐財之可言（
    參照最高法院七十二年度台上字第四○五二號、八十一年度台上字第四四四六號
    判決），查本件案發時，被告就本件新竹縣政府「八十八下半年及八十九年度輔
    導都市原住民子女學前教育補助」之業務，其職務範圍僅限於負責受理申請人所
    為補助之申請，並將申請人之申請書彙整造冊後，送交新竹縣政府民政局原住民
    課審核，而發放公庫支票及通知申請人領取補助款之業務，係由財經課出納人員
    負責，並非被告之業務範圍，被告僅偶爾於受出納人員委託時，為便宜行事而代
    為通知申請人前往領取補助款。則「通知申請人領取補助款」及「發放公庫支票
    」既均非因法律或命令所賦予被告之職務，則被告縱係因一時貪念偽刻乙○○印
    章代領系爭補助款，然此行為既與被告法令上之職務無所關涉，自無「利用職務
    上之機會詐取財物」之可言，被告之犯行顯與貪污治罪條例第五條第一項第二款
    之構成要件有間，而應僅成立刑法第三百三十九條第一項之普通詐欺罪，惟此與
    起訴社會基本事實相同，爰依法變更起訴法條。
三、原判決對被告予以論罪科刑，固非無見，惟查，被告並非利用職務上之機會詐取
    財物，已如前述，原判決竟以貪污治罪條例第五條第一項第二款之罪論擬，容有
    未當，被告上訴意旨執此指摘原判決不當，為有理由，原判決既有可議而無可維
    持，自應予以撤銷改判。爰審酌被告為公務員，原應努力從公，誠實清廉、謹慎
    勤勉，依據法令從事公務，不得貪圖不法利益，竟違反規定，意圖為自己不法之
    所有而詐取財物，破壞國家公務員之形象，惟念其素行良好，於犯罪後已經自動
    將所詐得款項還給被害人，犯後態度良好等一切情狀，量處如主文第二項所示之
    刑。第查，被告前未曾受有期徒刑以上刑之宣告，有本院被告全國前案紀錄表一
    件在卷可參，因一時貪圖利益，致罹刑典，惟其所詐得之款項尚非鉅額，且犯後
    已返還所得之款項，經此次罪刑之宣告，爾後當知所警惕，信無再犯之虞，是本
    院認被告所受本件刑之宣告，以暫不執行為適當，爰併予宣告緩刑四年，以勵自
    新。又偽造之「乙○○」印章一枚，及被告於新竹縣五峰鄉編號第000000
    0號公庫支票存根之背面、公庫支票背面受款人簽章欄下方偽造之「乙○○」印
    文各二枚及一枚，均應依刑法第二百十九條之規定，予以宣告沒收之。
據上論斷，應依刑事訴訟法第三百六十九條第一項前段、第三百六十四條、第二百九
十九條第一項前段、第三百條，刑法第五十六條、第三百三十九條第一項、第二百十
六條、第二百十條、第二百十九條、第五十五條、第七十四條第一款，判決如主文。
本案經檢察官田炳麟到庭執行職務。
中      華      民      國    九十一    年     十二     月      六      日
                            臺灣高等法院刑事第十二庭
                                    審判長法  官  劉  景  星
                                          法  官  陳  博  志
                                          法  官  陳  志  洋
右正本證明與原本無異。
如不服本判決應於收受送達後十日內向本院提出上訴書狀，其未敘述上訴之理由者並
得於提起上訴後十日內向本院補提理由書（均須按他造當事人之人數附繕本）。
                                          書記官  蔡  佩  珊
中      華      民      國    九十一    年     十二     月       六     日
附錄：本判決論罪科刑法條全文
刑法第三百三十九條第一項
意圖為自己或第三人不法之所有，以詐術使人將本人或第三人之物交付者，處五年以
下有期徒刑，拘役或科或併科一千元以下罰金。
刑法第二百十六條：
行使第二百十條至第二百十五條之文書者，依偽造、變造文書或登載不實事項或使登
載不實事項之規定處斷。
刑法第二百十條：
偽造、變造私文書，足以生損害於公眾或他人者，處五年以下有期徒刑。
